【裁判字號】    95,上訴,3113
【裁判日期】    951110
【裁判案由】    殺人未遂
【裁判全文】
臺灣高等法院刑事判決                95年度上訴字第3113號
  上  訴  人
  即  被  告  丙○○
                      （現於臺灣臺北看守所羈押中）
  選任辯護人  翁瑞麟律師
上列上訴人因殺人未遂案件，不服臺灣新竹地方法院94年度訴字
第996號，中華民國95年7月27日第一審判決（起訴案號：臺灣新
竹地方法院檢察署94年度偵字第5313號），提起上訴，本院判決
如下：
    主  文
原判決撤銷。
丙○○傷害人之身體，處有期徒刑貳年。
    事  實
一、丙○○與甲○○（起訴書及原審判決誤載為陳宜臻）係男女
    朋友關係，二人已交往約六年，並曾論及婚嫁，然甲○○以
    丙○○脾氣不好而未答應，二人交往期間，丙○○並因懷疑
    甲○○另結交男友而毆打甲○○多次，嗣丙○○於民國（下
    同） 93年1月、5月、7月及11月間生病住院時，甲○○未曾
    主動到醫院照顧，其後丙○○知悉甲○○曾前往醫院探視另
    名住院男子，因而認甲○○對其不甚重視，且更加懷疑甲○
    ○是否另與他人交往，而對甲○○萌生不滿。迨於 94年9月
    28日下午某時，丙○○邀約甲○○前往新竹縣北埔鄉某友人
    住處飲酒，於同日晚上近10時許，丙○○騎乘機車搭載甲○
    ○回到其位於新竹縣北埔鄉○○村○○街27號住處，並上去
    二樓丙○○之房間內休息，旋丙○○即下樓與其朋友聊天，
    是時甲○○亦到隔壁一樓丙○○母親彭邱瑞娥開設之雜貨店
    內拿取小瓶裝高梁酒至二樓房間內飲用，迨丙○○回到房間
    後，與甲○○聊天、看電視及共同飲用高梁酒。嗣於同年9
    月29日凌晨○時許，丙○○提及甲○○在其生病住院時未主
    動前來照顧，其他男子住院時卻前往探視，表達對甲○○之
    不滿，同時追問甲○○與該名男子之關係，雖甲○○一再解
    釋與該名男子只是普通朋友關係，丙○○仍認甲○○有所隱
    瞞，便出手毆打甲○○，甲○○知丙○○脾氣不好，不敢招
    惹丙○○，乃不斷閃躲、忍耐丙○○之暴行，丙○○於毆打
    甲○○數下後即行停手，甲○○怕又惹惱丙○○，僅在一旁
    安靜飲酒及觀看電視，直到同日凌晨三、四時許，丙○○因
    認甲○○不順從其停止飲酒之要求，復思及上開其生病住院
    甲○○未探視之事，暨懷疑甲○○另與其他男子交往，又萌
    生對甲○○之不滿，於下樓上廁所時，猶更加氣憤，遂至隔
    壁其父親乙○○開設之茶廠，拿取其父親所有，用以修理製
    茶工具所用，長約三十公分，一端為握把，一端呈銳利尖狀
    之長條型鐵製器具一把，回到房間坐在甲○○右側背後，較
    靠近房間門口之床墊尾端，並將上開器具放在所坐位置旁邊
    之床墊上，準備持以教訓甲○○，二人復因甲○○是否另行
    結交男友發生爭吵，丙○○一時氣憤，即基於傷害甲○○之
    犯意，先行出手毆打甲○○數下後，復持上開尖狀之長條型
    鐵製器具朝甲○○右後背部行刺一刀，該器具尖端由甲○○
    背部刺入胸腔，再刺穿右側橫膈，最後刺入肝臟，造成被害
    人甲○○右後背部穿刺傷合併右側氣血胸、橫隔破裂、肝臟
    穿刺撕裂傷併內出血及長繫膜破裂等傷害。丙○○刺傷甲○
    ○後，將該器具拔出時，甲○○背部傷口即大量流血，並疼
    痛難耐，即要求丙○○趕快叫計程車將其送醫院急診，然丙
    ○○卻以時值深夜無法叫車虛以應付，而以衛生紙擦拭及在
    傷口塗抹藥粉後即倒頭大睡。遲至上午六時許，甲○○因疼
    痛難耐，見丙○○仍在睡，遂下樓告知彭邱瑞娥背部遭丙○
    ○刺傷之情，並委請彭邱瑞娥叫計程車，由甲○○自行坐車
    前往醫院急診，而丙○○醒來後，發現甲○○已自行前去就
    醫，因害怕而將上開刺傷甲○○之器具丟在住家附近伯公廟
    旁山崖下。嗣經警循線至丙○○上址住處逮捕丙○○後查悉
    上情。
二、案經甲○○訴由新竹縣警察局竹東分局報請臺灣新竹地方法
    院檢察署檢察官偵查起訴。
    理  由
一、訊據上訴人即被告丙○○供承有於上揭時地與告訴人甲○○
    飲酒時，因認告訴人甲○○不順從其停止飲酒之要求，復思
    及上開其生病住院告訴人甲○○未探視之事，暨懷疑告訴人
    甲○○另與其他男子交往，而與告訴人甲○○發生爭吵，因
    一時氣憤，即基於傷害甲○○之犯意，先行出手毆打甲○○
    數下後，復持上開尖狀之長條型鐵製器具朝甲○○右後背部
    行刺一刀，造成告訴人甲○○右後背部穿刺傷合併右側氣血
    胸、橫隔破裂、肝臟穿刺撕裂傷併內出血及長繫膜破裂等傷
    害之事實，核與告訴人甲○○指述於上開時地與被告因故發
    生爭執時，被告即出手毆打並持刀行刺其背部一刀之情節相
    符，另證人即被告之母彭邱瑞娥於警訊及偵查中時證稱：94
    年9月29日上午6時許，伊運動回家，便看到甲○○自樓上下
    來，叫伊幫她叫車送急診，她說背後流血，伊就到隔壁中藥
    店拿止血藥粉幫她止血，然後叫一部車送她到署立竹東醫院
    云云，此外並有被告於94年10月17日偵查時當庭所繪製本件
    刺傷被害人之器具形狀圖畫乙紙（見偵查卷第50頁）、現場
    照片22幀（見偵查卷第18至27頁）及被害人受有上述傷害之
    行政院衛生署竹東醫院94年9月29日出具之竹東醫診字第269
    6號診斷證明書乙紙、 94年12月26日衛署竹東醫歷字第○九
    四○○○四四七○號函檢附甲○○病歷摘要乙份在卷可稽，
    是被告上揭自白傷害告訴人甲○○，堪認與事實相符，事證
    明確，被告犯行，應堪認定。
二、核被告所為，係犯刑法第277條第1項之普通傷害罪。至公訴
    意旨雖以被告明知以利器朝人體背部之重要部位刺殺，可能
    導致死亡之結果發生，竟持上開器具朝告訴人甲○○背部刺
    殺一刀，致告訴人甲○○受有上述傷害，復未即時將告訴人
    甲○○送醫救治，因認被告所為係犯刑法第271條第2項之殺
    人未遂罪嫌云云，惟按犯罪事實應依證據認定之，無證據不
    得認定犯罪事實，刑事訴訟法第154條第2項定有明文，至刑
    法殺人未遂之成立，以有戕害他人生命之故意，著手於刺殺
    之行為而未發生死亡之結果為要件，是殺人與傷害之區別，
    應以加害人下手加害時有無殺意為斷，至受傷處所是否為致
    命部分，受傷之多寡、輕重如何，僅足供認定有無殺意之參
    考，非區別殺人與傷害之絕對標準。是以倘無使人喪失生命
    之故意，僅在使其身體、健康受到傷害，則應僅成立刑法之
    傷害罪（參照最高法院 18上字第1309號判例、19上字第718
    號判例、84年度台上字第3179號判決），訊據被告矢口否認
    有欲殺害告訴人甲○○之犯意，辯稱：伊當時因想到生病住
    院時甲○○都未來探視，又懷疑甲○○另與其他男子交往，
    才跟她發生爭執，伊因為很生氣，打算教訓她一下，才拿刀
    刺她，並沒有要致她於死之意思，後來看她流血，伊便趕快
    幫她止血云云，查被告與告訴人甲○○係男女朋友關係，迄
    案發時兩人已交往約六年，感情融洽，並偶有同住一處，其
    間並曾論及婚嫁，被告雖抱怨其於住院時告訴人甲○○未探
    視，並懷疑告訴人甲○○是否另與他人交往，惟被告與告訴
    人仍繼續交往，感情並未生變，被告與告訴人二人並均未提
    起分手等情，此據被告與告訴人供述在卷，告訴人並於原審
    法院審理時證稱伊並沒有想要離開丙○○，可能因伊還是愛
    他吧云云，而查案發當天被告與告訴人並結伴前往友人處飲
    酒，嗣被告並與告訴人共同返回其住處休息，足見被告與告
    訴人間感情並無交惡，僅因被告酒後復在意其生病住院時告
    訴人並未來探視及懷疑告訴人是否另與他人交往乙事而與告
    訴人發生爭執，雖經告訴人一再解釋惟仍未獲被告滿意，旋
    告訴人不理會被告，此際被告始因而一時氣憤，持上開鐵器
    朝告訴人背部行刺一刀，惟依被告與告訴人間之感情，被告
    是否可能僅因此細故與告訴人發生爭執時，即有欲致告訴人
    甲○○於死之意思，實非無疑，至被告朝告訴人甲○○之右
    後背部行刺一刀，該行兇器具之尖端由告訴人背部刺入胸腔
    ，再刺穿右側橫膈，最後刺入肝臟，造成告訴人體內氣胸、
    血胸及腹內出血，右後背部並受有大小約 2.5公分之刺傷傷
    口等傷害（而因人之身體是立體的，無法用探尺去測量深度
    ，故無法測量甲○○遭刺入之傷口深度若干），固足認被告
    行刺時用力甚猛，惟查若被告有欲殺害告訴人甲○○之犯意
    ，何以其行刺當時毫無防備之告訴人背部一刀後未趁機繼續
    行刺，僅於行刺一刀後即行停手，並於發現告訴人甲○○背
    部傷口流血時，即以衛生紙擦拭及在傷口塗抹藥粉，以被告
    若有欲致告訴人於死之意思，又何以幫忙處理傷勢，至告訴
    人所受上開傷勢經被告以衛生紙擦拭及塗抹藥粉後，雖告訴
    人仍感覺疼痛，惟依告訴人於原審法院審理時供稱當時丙○
    ○已睡著，伊不敢吵他也不敢吵醒丙○○之家人，才一直忍
    到天亮才下樓告知彭邱瑞娥，請求彭邱瑞娥幫她叫車前往醫
    院云云，是尚難因被告未即時將告訴人送往醫院救治，即認
    被告有殺害告訴人之犯意，綜上所述，本件被告與告訴人發
    生爭吵時，因一時氣憤，而持上開器具朝告訴人之背部用力
    行刺一刀，固因而致告訴人受有上述重大傷害，惟並無積極
    證據足認被告於行兇之際具有欲置告訴人於死之犯意，尚難
    僅因被告持上開利器朝告訴人右後背部用力行刺一刀，傷及
    肝臟，造成告訴人體內氣胸、血胸及腹內出血等傷害，即認
    被告有殺人之犯意，是被告所辯當時很生氣，打算教訓甲○
    ○一下，並無要置她於死之意思云云，應堪採信，公訴人認
    被告係犯刑法第271條第2項殺人未遂罪嫌，容有未洽，惟殺
    人未遂罪與傷害罪基本犯罪事實相同，僅是主觀犯意有所不
    同，爰變更起訴法條。至被告雖另辯稱伊因飲酒過量，於案
    發當時呈精神耗弱之情狀云云。惟按刑法上之心神喪失與精
    神耗弱，應依行為時精神障礙程度之強弱而定，如行為時之
    精神，對於外界事務全然缺乏知覺理會及判斷作用，而無自
    由決定意思之能力者，為心神喪失，如此項能力並非完全喪
    失，僅較普通人之平均程度顯然減退者，則為精神耗弱。故
    刑法上所謂精神耗弱，係指行為時之精神，對於外界事物之
    判斷能力，較普通人之平均程度，顯然減退者而言（參照最
    高法院 26年渝上字第237號、48年臺上字第1486號判例），
    查本件案發後，警方於同日上午10時32分許，經對被告檢測
    其酒精濃度時，發現其呼出氣體內含酒精濃度達每公升一點
    一五毫克，有酒精濃度測試單一紙在卷可參（見偵查卷第30
    頁），堪認被告於案發當日飲酒量非少，惟被告於當日下午
    1時許、4時許及5時許，先後三次為警方詢問、同日晚上8時
    許，經檢察官複訊，暨同日晚上10時許，經原審法院就是否
    羈押庭而為訊問時，就其與告訴人間之關係、案發當日與前
    一日之相關行程、對於告訴人不滿之理由、與告訴人衝突地
    點、持何器具行兇、行兇之手段與經過及行兇後如何為告訴
    人止血之狀況等情節均能詳細描述，有上開筆錄五份在卷可
    稽，足見被告意識清醒，案發當時對於外界事務之知覺理會
    及判斷能力尚與一般常人無異，被告自無心神喪失或精神耗
    弱之情形可言，附此敘明。又刑法第284條第1項所定罰金刑
    部分，依罰金罰鍰提高標準條例第1條第1項前段規定，原規
    定就其原定數額提高十倍，茲依刑法施行法第1條之1規定中
    華民國94年1月7日刑法修正施行後，刑法分則編所定罰金之
    貨幣單位為新臺幣，而94年1月7日刑法修正時，刑法分則編
    未修正之條文定有罰金者，自94年1月7日刑法修正施行後，
    就其所定數額提高為三十倍。本次94年1月7日刑法修正時，
    刑法第284條第1項並未為修正，而依上揭規定，就罰金刑部
    分之貨幣單位改為新台幣，因而就其所定罰金數額提高為三
    十倍，惟實際上刑法第284條第1項過失傷害罪之構成要件及
    法定刑並未變更，自無有利或不利而為新舊法比較適用之問
    題，亦附此敘明。原審就被告予以論罪科刑，固非無見，惟
    查被告與告訴人發生爭執之際，一時氣憤而持上開器具行刺
    告訴人，惟其主觀上僅有傷害告訴人之意思，並無欲置告訴
    人於死之犯意，原審認被告明知持上開凶器行刺告訴人甲○
    ○背部，可能造成告訴人死亡之結果，猶持上開凶器行刺告
    訴人之背部，顯有欲置告訴人於死之犯意，僅因告訴人及時
    前往醫院急救始免於一死，而論處被告殺人未遂罪者，其論
    斷尚有未洽，是被告上訴意旨否認有殺害告訴人甲○○之犯
    意，而指摘原審判決不當，非無理由，則原判決既有上揭可
    議之處，自應由本院予以撤銷改判，爰審酌被告之素行，犯
    罪之動機、目的、手段，被告與告訴人間之關係，因細故而
    與告訴人發生爭執時，即持上開器具朝告訴人右後背部用力
    行刺一刀，告訴人所受之傷勢非輕，惟念被告犯罪後坦承犯
    行，已知悔悟等一切情狀，量處有期徒刑 2年。至被告持以
    犯本件傷害告訴人甲○○所用之上開器具一把，並未扣案，
    且確切形狀不明，並依被告所述係其父親乙○○所有，非屬
    被告所有，爰不予宣告沒收。
據上論斷，應依刑事訴訟法第369條第1項前段、第364條、第299
條第1項前段、第300條，刑法第277條第1項，罰金罰鍰提高標準
條例第1條前段，判決如主文。
本案經檢察官吳慧蘭到庭執行職務。
中    華    民    國    95    年    11    月    10    日
                  刑事第五庭    審判長法  官  吳  敦
                                      法  官  朱光仁
                                      法  官  張傳栗
以上正本證明與原本無異。
檢察官如不服本判決，應於收受送達後十日內向本院提出上訴書
狀，其未敘述上訴之理由者並得於提起上訴後十日內向本院補提
理由書（均須按他造當事人之人數附繕本）。
                                      書記官  何子傑
中    華    民    國    95    年    11    月    10    日
附錄：本案論罪科刑法條全文
中華民國刑法第277條
傷害人之身體或健康者，處三年以下有期徒刑、拘役或一千元以
下罰金。
犯前項之罪因而致人於死者，處無期徒刑或七年以上有期徒刑；
致重傷者，處三年以上十年以下有期徒刑。


司法院資訊處製作；財團法人民間司法改革基金會備份。
